臺灣高等法院臺南分院刑事判決
111年度上易字第365號
上  訴  人  臺灣臺南地方檢察署檢察官李佳潔
被      告  何宸瑀
上列上訴人因被告誹謗案件，不服臺灣臺南地方法院111年度易
字第242號中華民國111年4月26日第一審判決（起訴案號：臺灣
臺南地方檢察署110年度偵字第20582號），提起上訴，本院判決
如下：
    主  文
上訴駁回。
    理  由
一、公訴意旨略以：被告與告訴人甲○○原為同事，但平日相處不
    睦，被告明知社群網站臉書（Facebook）網頁可供該社群網
    站成員閱覽，係屬公眾得以瀏覽共見之狀態，竟仍意圖散布
    於眾，基於誹謗之犯意，分別於下列時間，在其位於臺南市
    ○○區○○路000號住處連結網際網路至臉書網頁，以其臉書暱
    稱「冰冰何」，公開張貼下列文字，指摘、傳述足以毀損告
    訴人名譽之事：㈠於民國109年7月19日（起訴書誤載為7月9
    日）上午8時50分許，擷圖告訴人之前以臉書通訊軟體messe
    nger傳送之切結書（起訴書誤載為臉書貼文），僅將「甲○○
    」姓名中間之「足」字遮掩，並貼文「看你怎麼對別人凹錢
    ，趕快再去圓你的謊」。㈡於109年9月4日上午8時23分許，
    轉貼「口業最漏財一個人嘴巴越壞經常講人不好挑撥離間他
    的財運就會一點一點漏光他就是一個沒有福氣的人」之文章
    ，並貼文「就是在說你，○X○」。因認被告涉犯刑法第310條
    第2項加重誹謗罪嫌等語。
二、「犯罪事實應依證據認定，無證據不得認定犯罪事實；不能
    證明被告犯罪或其行為不罰者，應諭知無罪之判決」，刑事
    訴訟法第154條第2項、第301條第1項分別定有明文。另「因
    自衛、自辯或保護合法之利益而以善意發表言論者，不罰」
    ，刑法第311條第1款亦有明文。
三、公訴意旨認被告涉犯上開罪嫌，無非係以被告於警詢時及偵
    查中之供述，告訴人於偵查中之指訴，及被告以暱稱「冰冰
    何」在臉書網頁張貼之公開貼文翻拍照片，為其論據。
四、被告經過訊問後，固不否認有於上開時間、地點張貼上開二
    篇臉書貼文，惟辯稱：伊在貼文中已將告訴人姓名中間之「
    足」字遮掩，一般人應不知道伊是在講告訴人。其次，告訴
    人確實有積欠伊男朋友債務，事後卻在臉書刊登文章賴帳不
    還，伊說告訴人凹別人錢是事實，且是為了澄清告訴人臉書
    貼文的不實言論，所為善意的言論，伊的行為不成立誹謗罪
    等語。
五、經查：被告分別於下列時間，在其位於臺南市○○區○○路000
    號住處連結網際網路至臉書網頁，以其臉書帳號名稱「冰冰
    何」，公開張貼下列文字：①於109年7月19日上午8時50分許
    ，擷圖告訴人之前以messenger傳送之切結書，僅將「甲○○
    」姓名中間之「足」字遮掩，並貼文「看你怎麼對別人凹錢
    ，趕快再去圓你的謊」。②於109年9月4日上午8時23分許，
    轉貼「口業最漏財一個人嘴巴越壞經常講人不好挑撥離間他
    的財運就會一點一點漏光他就是一個沒有福氣的人」之文章
    ，並貼文「就是在說你，○X○」等情，業據被告坦承在卷，
    核與告訴人之指訴相符，並有上開臉書貼文2份在卷可稽，
    此部分事實堪以認定。
六、刑法第310條第1項規定之誹謗罪，基本構成要件有三：①須
    意圖散佈於眾。②須有指摘或傳述之行為。③所指摘或傳述者
    ，足以毀損他人名譽，亦即誹謗之人須為特定人或依其所指
    內容可得特定之人。
　㈠被告上開二篇貼文，雖均刻意遮隱告訴人姓名中間之「足」
    字，惟查，本案告訴人前因於109年3月4日在臉書張貼被告
    錄影畫面，並在發文指摘被告：「很多朋友想看那個霸凌男
    的霸凌女朋友...就放一段霸凌女早上堵在我要上樓的那個
    餐廳樓梯間，最美的背影影片吧！注意影中人喔！看到這個
    霸凌女記得有多遠就閃多遠！人家外面乞討仔很多，黑道背
    景很硬的喔！」等語，經被告提起誹謗罪告訴，告訴人因此
    經原審法院以109年易字第1375號判決判處罪刑，告訴人不
    服提起上訴，經本院於110年9月8日以110年度上易字第374
    號判決上訴駁回確定（下稱前案），此有該判決附卷可參。
    另參以告訴人於偵查中陳稱：伊是在被告對伊提告的時候，
    大概是109年5月下旬才知道被告張貼上開貼文，是朋友叫伊
    去看等語（見他字卷第3頁）。另被告於原審審理時供稱：
    伊與告訴人間之糾紛已經二、三年，告訴人一直在臉書上罵
    伊，伊被罵到受不了才對告訴人提告訴，伊與告訴人算是透
    過臉書互相放話，伊的動機是想澄清告訴人所說的不是事實
    等語（見原審卷第53頁）。由此可知，被告與告訴人間糾紛
    已歷經二、三年，彼此多次在臉書向對方發表言論，則不論
    是告訴人或被告之臉書好友均可知悉其等言論之指涉對象為
    何人，否則被告何必在臉書上澄清，且告訴人亦無必要在臉
    書張貼被告之錄影畫面，及在貼文中表示「很多朋友想看那
    個罷凌男的罷凌女朋友…」等語。因此，堪認被告所為上開
    二篇貼文仍足以使閱覽者依該貼文所指內容，特定被告所影
    射之人即為告訴人。
　㈡被告在上開二篇貼文中指涉告訴人「看你怎麼對別人凹錢，
    趕快再去圓你的謊」、「口業最漏財一個人嘴巴越壞經常講
    人不好挑撥離間他的財運就會一點一點漏光他就是一個沒有
    福氣的人」，足使閱覽者認知其所指之人有「凹錢」、「說
    謊」、「嘴巴壞」、「挑撥離間」等一般社會評價為負面之
    行為，足以毀損或貶抑告訴人之人格聲譽，或造成毀損之可
    能或危險。
  ㈢綜上，被告在臉書公開張貼上開二篇貼文，自具有將該貼文
    散布於眾之意圖，其指摘告訴人有「看你怎麼對別人凹錢，
    趕快再去圓你的謊」、「口業最漏財一個人嘴巴越壞經常講
    人不好挑撥離間他的財運就會一點一點漏光他就是一個沒有
    福氣的人」等情事，足以毀損告訴人之名譽，自該當誹謗罪
    之構成要件行為。
七、惟查：
　㈠刑法第311條第1款規定「因自衛、自辯或保護合法之利益而
    以善意發表言論者，不罰」，係指出於防衛自己之權益，或
    為自己辯白，或為維護自己依法應享受之權利與法益，而善
    意發表言論者而言。所謂以善意發表言論，係指非出於惡意
    而發表言論。再所謂以「善意」發表言論，固不以出於「不
    得已」為上述言論為必要，但「善意」者，即無非法攻訐他
    人之意思，亦即無誹謗他人名譽之意圖，且所為保護合法利
    益之言論，須未逾必要程度。
　㈡被告辯稱：告訴人向伊的男朋友李○○借錢，但卻傳送切結書
    要求將欠款一筆勾銷，又在臉書貼文表示如果伊的男朋友有
    錢借她，他的媽媽還需要欠銀行那麼多卡債嗎，伊才在臉書
    貼文澄清，說告訴人凹錢等語，並提出告訴人於109年3月11
    日之臉書貼文、借款約定書、告訴人傳送之切結書附卷為憑
    （見原審卷第23頁、第25頁至第33頁、第63頁）（本院註：
    原審卷第29頁告訴人傳送給李○○的切結書，由第31頁內容提
    到李○○的女朋友必須在109年3月底前離職等語，可見告訴人
    傳送時間應是在109年3月底之前）。
　㈢觀諸上開借款保證書之記載，貸與人為李○○，借款人為郭
　  ○○，告訴人則為上開借款之連帶保證人，因此被告陳稱告訴
    人向其男友李○○借款等語，雖不精確，但亦非無據。再參酌
    被告與告訴人上開前案判決之記載，告訴人於109年3月4日
    在臉書上傳送被告之錄影畫面，並貼文指摘「很多朋友想看
    那個霸凌男的霸凌女朋友……」等語，可知告訴人在臉書上稱
    李○○為「霸凌男」，稱被告為「霸凌女」；另參諸上開告訴
    人於109年3月11日之臉書貼文提及「如果『霸凌男』那麼有錢
    讓我借還需要他媽欠銀行那麼多卡債」、「我說過你們這對
    『霸凌男女』…」等語，足認被告與告訴人間之紛爭雖源於李○
    ○與告訴人擔任郭○○債務連帶保證人之債務問題，但被告已
    因李○○深涉其中，演變成被告、李○○與告訴人間之糾紛，其
    已不只一次遭告訴人在臉書貼文中指為霸凌女；另參以上開
    郭○○與李○○間之債務，業於109年3月25日經李○○債權讓與被
    告，並於109年5月21日通知郭○○，此有被告提出之債權讓與
    同意書可參（見偵字卷第49頁），因此，被告在臉書貼文指
    摘告訴人：「看你怎麼對別人凹錢，趕快再去圓你的謊」、
    「口業最漏財一個人嘴巴越壞經常講人不好挑撥離間他的財
    運就會一點一點漏光他就是一個沒有福氣的人」等語，顯是
    為自己及李○○辯駁、防衛，而基於自衛、自辯之目的。
　㈣檢察官上訴意旨雖稱：原審認為被告上開兩篇臉書貼文係回
    應告訴人109年3月11日的臉書貼文及109年3月底前不詳時間
    傳送給李○○的切結書，然被告張貼上開誹謗告訴人名譽的臉
    書貼文，發文日期為109年7月19日及109年9月4日，與告訴
    人109年3月11日張貼之臉書貼文、109年3月底前傳送給李○○
    的切結書，兩者日期至少相距4個月、6個月之久，對於被告
    自衛、自辯、或利益之維護是否有幫助，已有疑義。且被告
    若認為告訴人之貼文或切結書内容有釐清之必要，亦應透過
    溝通協調處理，甚或透過法律途徑解決，然被告所張貼上開
    誹謗告訴人名譽的臉書貼文，並未針對告訴人的臉書貼文或
    切結書内容有何應釐清之處清楚敘明，對於被告自衛、自辯
    、利益之維護顯無任何幫助。又被告指摘告訴人「看你怎麼
    對別人凹錢，趕快再去圓你的謊」、「口業最漏財一個人嘴
    巴越壞經常講人不好挑撥離間他的財運就會一點一點漏光他
    就是一個沒有福氣的人」，上開辭彙均屬對於他人特質之主
    觀評價，屬情緒性之人身攻擊，為輕蔑他人、使人難堪之言
    語，乃專以貶損他人名譽而為，實無從透過此等貶損他人之
    言詞間達到真理愈辯愈明之目的，自與立法者特設刑法第31
    1條各款以保障言論自由市場之旨趣有間，難認被告是善意
    發表言論，自無從依前開規定免責等語。
　㈤然查：誠如前述，上開郭○○積欠李○○之債務（告訴人擔任連
    帶保證人），業於109年3月25日經李○○將債權讓與被告，並
    於109年5月21日通知郭○○，此有被告提出之債權讓與同意書
    可參（見偵字卷第49頁），則被告於109年5月21日起受讓李
    ○○對郭○○、告訴人的債權，自此方有法律上的債權人地位針
    對告訴人否認欠錢乙節發表看法，則其繼而於109年7月19日
    開始於臉書發表上開文章，尚難認為與其捍衛自身的權利無
    關。其次，被告上開二篇臉書貼文之遣詞用字指摘告訴人「
    凹錢」、「說謊」、「嘴巴壞」、「挑撥離間」，雖屬情緒
    用語，然僅是回應告訴人之109年3月11日臉書貼文及上開切
    結書，尚未逾自衛、自辯或保護合法利益之必要程度，仍應
    屬憲法保障人民的言論自由範圍，堪認被告並無非法攻訐告
    訴人之意思，應屬善意發表言論。
八、綜上，被告發表上開二篇臉書貼文，所為雖該當誹謗罪構成
    要件行為，但符合刑法第311條第1款所定因自衛、自辯而善
    意發表言論之特別阻卻違法事由，故不成立誹謗罪，自無從
    以誹謗罪刑責處罰被告。
九、綜上所述，本案被告之行為既屬不罰，原審揆諸首揭說明，
    而為被告無罪之諭知，其認事用法並無違誤，檢察官猶執上
    開情詞提起上訴，請求本院改判被告有罪云云，為無理由，
    應予駁回。
據上論結，應依刑事訴訟法第368條，判決如主文。
本案經檢察官廖舒屏提起公訴，檢察官林志峯到庭執行職務。
中　　華　　民　　國　　111 　年　　9 　　月　　29　　日
                  刑事第四庭    審判長法　官  蔡廷宜
                                      法　官  林坤志
                                      法　官  蔡川富
以上正本證明與原本無異。
不得上訴。
　　　　　　　　　　　　　　　　　　　書記官  黃心怡
中　　華　　民　　國　　111 　年　　9 　　月　　29　　日